【裁判字號】    99,上,279
【裁判日期】    990921
【裁判案由】    返還不當得利等
【裁判全文】
臺灣高等法院民事判決                   99年度上字第279號
上  訴  人  丙○○○○○（蘇州）有限公司
法定代理人  乙○○○
訴訟代理人  黃柏彰律師
被上訴人    甲○○
上列當事人間請求返還不當得利等事件，上訴人對於中華民國99
年1月20日台灣板橋地方法院97年度訴字第2567號第一審判決提
起上訴，並為訴之變更，本院於99年8月31日言詞辯論終結，判
決如下：
    主  文
變更之訴及假執行之聲請均駁回。
變更之訴訟費用由上訴人負擔。
    事實及理由
壹、程序方面：
一、按台灣地區人民與大陸地區人民間之民事事件，除本條例另
    有規定外，適用台灣地區之法律，台灣地區與大陸地區人民
    關係條例第41條第1項定有明文。同條例第49條規定：關於
    在大陸地區由無因管理、不當得利或其他法律事實而生之債
    ，依大陸地區之規定；第50條規定：侵權行為依損害發生地
    之規定。但台灣地區之法律不認其為侵權行為者，不適用之
    。查，本件上訴人係依大陸地區法律設立之公司，有上訴人
    提出經財團法人海峽交流基金會（下稱海基會）驗證之大陸
    地區企業法人營業執照影本1份附卷可稽（見原審卷第110頁
    至第114頁）；且上訴人主張被上訴人侵占其公司款項之原
    因事實係發生於大陸地區，其係依據不當得利、侵權行為法
    律關係請求被上訴人返還侵占之款項等語（見本院卷第38頁
    反面筆錄），故雖被上訴人為台灣地區人民，惟揆諸前開說
    明，本件應依大陸地區之規定，合先敘明。
二、按訴之變更或追加，非經他造同意，不得為之，民事訴訟法
    第446條第1項定有明文。另按原告將原訴變更時，如其訴之
    變更為合法，而原訴可認為已因撤回而終結，法院應專就新
    訴裁判（最高法院65年台上字第2183號、66年台上字第3320
    號、71年度台上字第3746號判例意旨參照）。本件上訴人於
    原審起訴時，係依據我國民法第179條、第184條第1項之規
    定，請求被上訴人應給付新台幣（下同）270萬2,500元，及
    自起訴狀繕本送達翌日起，至清償日止，按年息百分之5計
    算之利息。嗣於本院審理時，將請求權基礎變更為大陸地區
    民法通則第92條及第117條第1項之規定（見本院卷第42頁書
    狀）。被上訴人於本院民國（下同）99年6月4日準備程序時
    ，亦同意上訴人上開請求權基礎之變更（見本院卷第47頁筆
    錄），故上訴人本件請求權基礎之變更，應予准許，且本院
    應專就新訴為裁判。
三、次按大陸地區之法人、團體或其他機構，其權利能力及行為
    能力，依該地區之規定。台灣地區與大陸地區人民關係條例
    第46條定有明文。未經認許其成立之外國法人，雖不能認其
    為法人，然仍不失為非法人之團體，苟該非法人團體設有代
    表人或管理人者，依民事訴訟法第40條第3項規定，自有當
    事人能力。至其在台灣是否設有事務所或營業所則非所問（
    最高法院50年台上第1898號判例意旨參照）。本件上訴人公
    司為依大陸地區法律設立之有限公司，已如前述，惟因未經
    我國政府認許，故非屬我國法人，然因上訴人設有代表人，
    屬非法人團體，依民事訴訟法第40條第3項規定，有當事人
    能力，併予敘明。
貳、實體方面：
一、上訴人主張：
    (一)伊公司係依大陸地區法律設立之有限公司，自94年2月5日
      起，聘任被上訴人為副總經理，負責公司業務及一切財務
      ，至96年7月20日止；且被上訴人亦為伊公司之股東並兼
      任董事職務。詎被上訴人於擔任伊公司之副總經理職務期
      間，竟涉嫌侵占伊公司向訴外人昆山斌沛電子有限公司（
      下稱斌沛公司）借貸之款項，合計達人民幣57萬5,000元
      （以匯率1:4.7換算新台幣為270萬2,500元；至詳細借款
      日期、金額均詳如附表所示），均未交付予伊公司，足認
      被上訴人已侵吞上開借款，而伊公司本可向沛斌公司求償
      之貨款，卻遭斌沛公司扣抵，致伊公司受有損害，被上訴
      人受有不當得利，故被上訴人所為，顯係無法律上原因，
      受有利益，致伊公司受有損害。
    (二)爰依民法第179條、第184條第1項之規定提起本訴，求為
      命被上訴人應給付上訴人270萬2,500元本息之判決（原審
      判決上訴人敗訴，上訴人聲明不服，提起上訴，於本院審
      理時，變更請求權基礎為大陸地區民法通則第92條及第11
      7條第1項規定乙節，已如前述）。變更後訴之聲明：(1)被
      上訴人應給付上訴人270萬2,500元（即人民幣57萬5,000
      元，以1元人民幣換算4.7元新台幣計算），及自起訴狀繕
      本送達翌日起，至清償日止，按年利率百分之5計算之利
      息；(2)願供擔保，請准宣告假執行。
二、被上訴人則以：
    (一)伊任職上訴人公司副總經理期間，為解決公司營運資金所
      需，對外舉債借款供公司週轉，更向與上訴人有業務往來
      之公司先行調借資金，日後再由公司貨款中扣抵先前調借
      之款項。本件上訴人所指伊向斌沛公司借款乙事，即為此
      種情形。
    (二)上訴人起訴狀所舉如附表所示之6次借條，並非均係伊前
      往收款，部分係上訴人公司台籍幹部前往取款，至於實際
      由伊經手取款者為何，伊已不復記憶，但不論係伊或上訴
      人公司台籍幹部經手之上開款項，均將取得之款項繳付上
      訴人，伊並未侵占上開款項；另由上訴人提出96年度之現
      金日記帳，已載明上訴人向伊暫支現金款，上訴人確實收
      受伊向斌沛公司借款之金額等語，資為抗辯。並答辯聲明
      ：(1)變更之訴暨假執行之聲請均駁回；(2)如受不利判決，
      願供擔保，請准宣告免予假執行。
三、兩造不爭執之事項（見本院卷第48頁、第114頁筆錄）：
    被上訴人曾提出原審卷第7頁至第12頁，立據人為上訴人公
    司之借據，向沛斌公司借款人民幣合計達57萬5,000元（詳
    細借款日期、金額，詳如附表所示）。
四、本件經依民事訴訟法第463條準用同法第270條之1第1項第3
    款規定，整理並協議簡化爭點後，兩造同意就本院99年6月4
    日準備程序中，兩造協議簡化之爭點為辯論範圍（見本院卷
    第48頁筆錄）。茲就兩造之爭執點及本院之判斷，分述如下
    ：
    (一)被上訴人有無上訴人主張之事由？
      1.按當事人主張有利於己之事實者，就其事實有舉證之責
        任。但法律別有規定，或依其情形顯失公平者，不在此
        限，民事訴訟法第277條定有明文。
      2.本件被上訴人對於確有向斌沛公司借得如附表編號1至6
        號所示款項之事實，並不爭執，惟抗辯系爭6筆款項並
        非全部由其經手，部分係上訴人公司其他台籍幹部去取
        款，伊係將上開款項交由上訴人公司之財務楊琴及邴莉
        萍處理使用，部分用以繳納增值稅，部分用於支付上訴
        人公司員工薪水或其他用途等語，經查：
        (1)編號1（即96年4月2日向斌沛公司借款人民幣5萬元）
          部分：觀諸上訴人自行提出之96年度日記帳，於96年
          4月30日分別有「因公司資金周轉困難，向林副總借
          支款4萬元」、「因公司資金周轉困難，向林副總借
          支款1萬元」之記載（見原審卷第213頁），合計為人
          民幣5萬元，與上訴人於原審之訴訟代理人吳金輝（
          見原審卷第72頁、第75頁至第76頁）向台灣板橋地方
          法院檢察署（下稱板橋地檢署）告訴被上訴人涉嫌恐
          嚇之刑事案件偵查時所提出，由訴外人即上訴人公司
          會計人員楊琴製作，其上蓋有上訴人公司章，其內載
          有96年4月2日上訴人向被上訴人借款人民幣4萬元、
          96年4月6日借款人民幣1萬元之借條（以下之借條均
          同此形式），合計金額為人民幣5萬元之數額，互核
          相符〈見板橋地檢署97年度他字第4172號偵查卷（下
          稱他字偵查卷）第50頁至第51頁〉。
        (2)編號2（即96年5月4日向斌沛公司借款人民幣3萬元）
          部分：觀諸上訴人96年度之日記帳，96年5月31日有
          「因漢錡公司資金周轉困難向甲○○副總借支現金款
          11萬5,000元」、「因漢錡公司資金周轉困難向林德
          利副總借支現金款2萬元」之記載（見原審卷第215頁
          ），與楊琴製作日期為96年5月8日之借條，其上記載
          96年5月8上訴人向被上訴人借款人民幣11萬5,000元
          （其中6萬5,000元＋3萬元＝9萬5,000元，現金借款
          存入中行，另1萬元借款存入農行交納地稅稅金、1萬
          元用於平時）之數額，互核相符（見板橋地檢署他字
          偵查卷第52頁）。
        (3)編號3（即96年6月20日向斌沛公司借款人民幣3萬元
          ）部分：觀諸上訴人96年度之日記帳，96年6月30日
          有「資金周轉困難，向林副總借支3萬元」之記載（
          見原審卷第218頁），復與楊琴製作96年6月20日借款
          3萬元之借條金額，相符一致（見板橋檢署他字案卷
          第54頁）。
        (4)編號4（即96年7月3日向斌沛公司借款人民幣8萬5,00
          0元）部分：觀諸上訴人96年度之日記帳，其中96年7
          月31日有「因丙○○○○○（蘇州）有限公司資金周
          轉困難，向甲○○借支現金款8萬5,000元」之記載（
          見原審卷第220頁），復與楊琴製作96年7月3日借款8
          萬5,000元之借條，其上記載「向林副總借支現金8萬
          5,000元整，其中4萬5,000元現金解款存入中行00000
          000000000帳戶內交納07年06月增值稅稅金，3萬元現
          金用於平時報銷開支，1萬元支付給徐北方款項」，
          相互參照，總金額相符一致（見板橋地檢署他字卷第
          54頁）。
        (5)編號5、6號（即向斌沛公司借款人民幣28萬元、10萬
          元）部分：
          被上訴人雖係擔任上訴人公司之副總經理，但上訴
            人公司於大陸地區之一切營運均交由被上訴人負責
            ，被上訴人係上訴人公司在大陸地區實際最高負責
            人乙節，業據上訴人之書狀記載明確（見原審卷第
            68頁、第142頁），並經上訴人於原審委任之訴訟
            代理人吳金輝於板橋地檢署檢察官偵訊時，證述屬
            實（見板橋地檢署97年度他字第704號偵查卷第17
            頁偵訊筆錄）。又被上訴人係於96年7月20日經上
            訴人法定代理人與吳金輝共同具名之派令解除其職
            務及對外事務乙節，亦有被上訴人提出之上開派令
            影本1份附卷可稽，而上訴人對此亦不爭執。
          又證人即斌沛公司總經理褚雲傑於板橋地檢署偵查
            案件具結證稱：「（問：甲○○有無向斌沛公司借
            款人民幣28萬及10萬元？）28萬（元）是有借過，
            帳已經沖掉了，是甲○○以漢錡公司名義借的，林
            德利說公司周轉困難，要付薪資等，在大陸借的，
            於民國96年上半年借的，借10萬元也有這事，一樣
            是甲○○用漢錡名義借的周轉金，兩筆都一樣，林
            德利說如果沒還，就用貨款抵，後來都是用貨款付
            」等語（見板橋地檢署97年度他字第3878號偵查卷
            第26頁訊問筆錄）；且證人褚雲傑另於原審審理時
            ，亦到庭具結證稱：「金錢的部分是分次拿，借據
            是一次寫，我記得其中一筆金額比較大，二十八萬
            人民幣，就是分了好幾天由原告（即上訴人）不同
            幹部來跟我取借款，統一寫一張借據。借據是我們
            打好的，請甲○○簽名。他來拿錢的時候簽名的」
            等語（見原審卷第94頁之筆錄）。觀諸證人褚雲傑
            證述被上訴人向其借貸人民幣28萬元、10萬元之用
            途，確係因上訴人公司周轉困難，要支付員工薪資
            ，且確有部分款項係由上訴人公司其他台籍幹部去
            取款等語，核與被上訴人之上開抗辯相符，故被上
            訴人抗辯該等借款係向斌沛公司借貸供上訴人公司
            使用乙節，非屬無據。
      3.另上訴人對被上訴人提出涉嫌背信、侵占罪嫌之刑事案
        件，經板橋地檢署檢察官以無其他積極證據證明被上訴
        人有上訴人所指之犯行，而於97年10月17日以97年度偵
        字第9528號、第20409號、第27537號處分不起訴（上開
        3件偵查案號係同於1份不起訴處分書內）；上訴人聲請
        再議，經台灣高等法院檢察署（下稱高檢署）於97年12
        月5日以97年度上聲議字第6510號處分書駁回再議；上
        訴人又向板橋地院聲請交付審判，惟經該院於98年5月
        27日以98年度聲判字第1號刑事裁定駁回，有上開板橋
        地檢署之不起訴處分、高檢署之處分書、板橋地院之刑
        事裁定影本各1份存卷可參（見原審卷第38頁至第45頁
        、本院卷第31頁至第35頁）。
      4.從而，經核以因被上訴人就附表編號1至4號之借款，確
        有使用於上訴人公司之事實，已如前述；而附表編號5
        、6之借款部分，雖於上訴人公司96年度之日記帳中，
        無法看出上開借款直接使用於上訴人公司之情形，惟因
        被上訴人係上訴人公司在大陸地區實際最高負責人，若
        上訴人公司周轉有困難，由被上訴人出面向廠商借貸，
        亦屬常情；另依證人褚雲傑之證詞，可知被上訴人確係
        因上訴人公司周轉困難，要支付員工薪水始前往借款，
        且部分係由上訴人不同之幹部前去向其取款；另本件上
        訴人公司主張之原因事實，均發生於大陸地區，且被上
        訴人於96年7月20日已遭上訴人公司解除其職務及對外
        事務，有關該公司相關款項借貸、支付之相關帳冊取得
        不易；以及上訴人公司對被上訴人提出之刑事追訴，分
        別經板橋地檢署處分不起訴、高檢署駁回再議之聲請、
        板橋地院駁回聲請交付審判等情，認上訴人公司主張被
        上訴人有侵占其向斌沛公司借貸如附表編號1至6號所示
        款項云云，尚非可採。
    (二)上訴人依大陸地區民法通則第92條、第117條第1項規定請
      求有無理由？
      1.按大陸地區民法通則第92條規定：沒有合法根據，取得
        不當利益，造成他人損失的，應當將取得的不當得利返
        還受損害之人；第117條第1項規定：侵占國家的、集體
        的財產或者他人財產的，應當返還財產，不能返還的，
        應當折價賠償（見本院卷第63頁、第82頁、第101頁）
        。
      2.本件上訴人雖主張依大陸地區民法通則第92條、第117
        條第1項規定，請求上訴人給付270萬2,500元（即人民
        幣57萬5,000元，以匯率1:4.7換算）云云，惟因被上訴
        人並無上訴人公司所主張侵占該公司款項之情事，已如
        前述，故上訴人依大陸地區上開法律規定，請求被上訴
        人應給付上開款項，即屬無據。至上訴人公司雖提出該
        公司於97年4月22日向大陸地區江蘇省昆山市人民法院
        起訴，請求斌沛公司給付貨款，因斌沛公司主張抵銷，
        而受敗訴之判決（見本院卷第105頁至第112頁），因本
        件被上訴人對於持立據人為上訴人公司之借據，向斌沛
        公司借款之事實並不爭執（見兩造不爭執事項），故斌
        沛公司於上訴人公司提起給付貨款訴訟時，為主張之抵
        銷，致上訴人公司受敗訴之判決，適足證明上訴人公司
        確有借得該判決記載之借款，故尚無法以此作為有利於
        上訴人之認定，併此敘明。
五、綜上所述，上訴人依大陸地區民法通則第92條、第117條第1
    項規定，請求被上訴人給付270萬2,500元（即人民幣57萬5,
    000元，以匯率1:4.7換算），及自起訴狀繕本送達之翌日起
    ，至清償日止，按年息百分之5計算之利息，為無理由，不
    應准許。其假執行之聲請即失所附麗，應併予駁回。
六、兩造其餘之攻擊或防禦方法及所用之證據，經斟酌後，認為
    均不足以影響判決之結果，爰不逐一論列。至上訴人聲請本
    院訊問證人吳金輝及褚雲傑乙節（見本院卷第43頁），因證
    人吳金輝於原審係擔任上訴人之訴訟代理人，且已於板橋地
    檢署偵查案件中到庭作證（見板橋地檢署97年度他字第704
    號偵查卷第13頁、97年度偵字第20409號偵查卷第111頁至第
    114頁訊問筆錄）；證人褚雲傑已於板橋地檢署偵查案件中
    及原審審理時到庭作證，故均核無再予訊問之必要，附此敘
    明。
七、據上論結，本件變更之訴為無理由，依民事訴訟法第78條，
    判決如主文。
中    華    民    國    99    年    9     月    21    日
                    民事第十五庭
                        審判長法  官  王聖惠
                              法  官  謝碧莉
                              法  官  邱瑞祥
正本係照原本作成。
上訴人如不服本判決，應於收受送達後20日內向本院提出上訴書
狀，其未表明上訴理由者，應於提出上訴後20日內向本院補提理
由書狀（均須按他造當事人之人數附繕本）上訴時應提出委任律
師或具有律師資格之人之委任狀；委任有律師資格者，另應附具
律師資格證書及釋明委任人與受任人有民事訴訟法第466條之1第
1項但書或第2項（詳附註）所定關係之釋明文書影本。如委任律
師提起上訴者，應一併繳納上訴審裁判費。
中    華    民    國    99    年    9     月    21    日
                              書記官  明祖星
附註：
民事訴訟法第466條之1（第1項、第2項）：
對於第二審判決上訴，上訴人應委任律師為訴訟代理人。但上訴
人或其他法定代理人具有律師資格者，不在此限。
上訴人之配偶、三親等內之血親、二親等內之姻親，或上訴人為
法人、中央或地方機關時，其所屬專任人員具有律師資格並經法
院認為適當者，亦得為第三審訴訟代理人。
附表：
┌──┬──────┬────────┬────────┐
│編號│借款日期    │金額            │備註            │
├──┼──────┼────────┼────────┤
│ 1  │96年4月2日  │人民幣5萬元     │                │
├──┼──────┼────────┼────────┤
│ 2  │96年5月4日  │人民幣3萬元     │                │
├──┼──────┼────────┼────────┤
│ 3  │96年6月20日 │人民幣3萬元     │                │
├──┼──────┼────────┼────────┤
│ 4  │96年7月3日  │人民幣8萬5,000元│                │
├──┼──────┼────────┼────────┤
│ 5  │未載借款日期│人民幣28萬元    │其上記載預計於96│
│    │            │                │年7月30日清償   │
├──┼──────┼────────┼────────┤
│ 6  │未載借款日期│人民幣10萬元，  │其上記載預計於96│
│    │            │                │年8月30日清償   │
└──┴──────┴────────┴────────┘

司法院資訊處製作；財團法人民間司法改革基金會備份。
